---
title: "4 anni di incidenti in bici a Firenze"
output: 
  flexdashboard::flex_dashboard:
    orientation: columns
    vertical_layout: scroll
    source_code: embed
    logo: bicycle.png
    css: styles.css
    
    social: [ "twitter", "facebook", "menu" ]

---

```{r setup, include=FALSE}
# Load packages
library(tidyverse)
library("rgdal")
library("rgeos")
library(leaflet)
library(htmltools)
library(colorspace)
library(RColorBrewer)
library(scales)
library(ggmap)
library(anytime)
library(lubridate)
library(leaflet.extras)
library(timeDate)
library(flexdashboard)
library(dygraphs)
library(xts)

# Load data
incidenti_2011 <- readOGR("incidenti_sap2011/", layer="incidenti_sap_2011")
incidenti_2012 <- readOGR("incidenti_sap2012/", layer="incidenti_sap_2012")
incidenti_2013 <- readOGR("incidenti_sap2013/", layer="incidenti_sap_2013")
incidenti_2014 <- readOGR("incidenti_sap2014/", layer="incidenti_sap_2014")
incidenti_2015 <- readOGR("incidenti_sap2015/", layer="incidenti_sap_2015")

# merge data from different years
incidenti <- rbind(incidenti_2011, incidenti_2012, incidenti_2013, incidenti_2014, incidenti_2015)

# convert to projection for plotting points with leaflet (WSG84)
latlong = "+init=EPSG:4326" # AKA: WSG84 
incidenti <-spTransform(incidenti, CRS(latlong))

# remove duoplicated variables and add a new one for involved vehicles
incidenti@data <- incidenti@data[,c(1:5,9,11:15)]
#glimpse(incidenti@data)

# codifico in una nuova variabile il secondo veicolo coinvolto nel sinistro, oltre alla bici 
incidenti@data$altri_veicoli <- ifelse(incidenti@data$TIPO_VA=="VELOCIPEDE",
                               ifelse(is.na(as.character(incidenti@data$TIPO_VB)),
                                      "Nessuno",
                                      as.character(incidenti@data$TIPO_VB)),
                               as.character(incidenti@data$TIPO_VA))

# verifico i livelli di questa variabile
# sjt.frq(factor(incidenti@data$altri_veicoli))

# riduco il numero di categorie, creando una nuova variabile
incidenti@data$altro_veicolo_recoded <- recode(incidenti@data$altri_veicoli, 
                                               `AUTO IN SOSTA` = "Autovettura",
                                               `AUTOVETTURA PRIVATA` = "Autovettura",
                                               `AUTOVETTURA PRIVATA CON RIMORCHIO` = "Autovettura",
                                               `AUTOVETTURA PUBBLICA` = "Autovettura",
                                               `AUTOBUS DI LINEA O NON IN EXTRAURBANA` = "Autobus",
                                               `AUTOBUS O FILOBUS IN SERVIZIO URBANO` = "Autobus",
                                               `TRAM` = "Autobus",
                                               `AUTOCARRO` = "Autocarro",
                                               `AUTOSNODATO O AUTOARTICOLATO` = "Autocarro",
                                               `AUTOTRENO CON RIMORCHIO` =  "Autocarro",
                                               `CICLOMOTORE` = "Ciclomotore",
                                               `MOTOCICLO A SOLO` = "Motociclo",
                                               `MOTOCICLO CON PASSEGGERO` = "Motociclo",
                                               `MOTOCICLO IN SOSTA` = "Motociclo",
                                               `VELOCIPEDE` = "Bicicletta",
                                               `IGNOTO` = "Ignoto",
                                               `Nessuno` = "Nessuno",
                                               .default = "Altro")

# ricontrollo la frequenza
# sjt.frq(factor(incidenti@data$altro_veicolo_recoded)) 

# aggiungo una ulteriore variabile con informazioni sul sinistro
incidenti@data$altro_veicolo_movement <- recode(incidenti@data$altri_veicoli, 
                                                `AUTO IN SOSTA` = "In sosta",
                                                `MOTOCICLO IN SOSTA` = "In sosta",
                                                `Nessuno` = "Nessuno",
                                                `IGNOTO` = "Ignoto",
                                                .default = "In movimento")

# creo una nuova variabile per la data del sinistro, nel formato corretto
incidenti@data$data_ok <- date(incidenti@data$DATA)

# recupero le date di inizio e fine del periodo a cui si riferisce il dataset
min(incidenti@data$data_ok) # 2 aprile 2011.  i dati partono dall'aprile 2011
max(incidenti@data$data_ok) # 31 marzo 2015.  i dati finiscono con il marzo 2015

# aggiungo informazioni sull'ora dei sinistri, da altre variabili
incidenti@data$data_ok <- anytime(str_c(as.character(incidenti@data$DATA),str_replace(as.character(incidenti@data$ORA), "\\.",":"), sep= " "))

# creo una nuova variabile, per avere statistiche esatte per periodi di un anno
incidenti@data$periodo <- ifelse(incidenti@data$data_ok<date("2012-04-01"), "Aprile 2011 - Marzo 2012", ifelse(incidenti@data$data_ok<date("2013-04-01"), "Aprile 2012 - Marzo 2013", ifelse(incidenti@data$data_ok<date("2014-04-01"), "Aprile 2013 - Marzo 2014","Aprile 2014 - Marzo 2015")))

# convert to factor
incidenti@data$MESE <- factor(incidenti@data$MESE)
incidenti@data$GIORNO <- factor(incidenti@data$GIORNO)

# riordino i livelli del fattore mese
mesi <- levels(incidenti@data$MESE)
mesi <- mesi[c(2, 8, 6:7, 1, 12, 11, 10, 3, 5, 4, 9)] #mesi[c(11,10,12,2,6,4:5,1,9,8,7,3)]
incidenti@data$MESE <- factor(incidenti@data$MESE, levels = mesi)

# creo una nuova variabile per il mese, in cui l'ordine dei livelli corrisponde a quello dei mesi nei periodi di un anno coperti, per i plot
incidenti@data$MESE2 <- incidenti@data$MESE # factor(incidenti@data$MESE, levels = mesi[c(4:12,1:3)])

# riordino i livelli del fattore che codifica il giorno della settimana in cui è avvenuto il sinistro
giorni <- levels(incidenti@data$GIORNO)
giorni <- giorni[c(3:5,2,7,6,1)]
incidenti@data$GIORNO <- factor(incidenti@data$GIORNO, levels = giorni)

# creo una variabile per il tipo di giorno settimanale
incidenti@data$settimanale <- if_else(incidenti@data$GIORNO %in% giorni[1:5], "Giorni lavorativi", "Giorni festivi")

# creo una nuova variabile per la fascia oraria
incidenti@data$ora2 <- as.numeric(str_sub(incidenti@data$ORA, 1,2))

# compute basic summary statistics about the total number of accidents in the period, and about the yearly frequency and daily rate. 
numero_giorni <- 4*365
summary_stats <- incidenti@data %>% group_by(periodo) %>% summarise(n=n()) %>% ungroup() %>% summarise(media = mean(n), sd = sd(n), totale = sum(n), tasso = totale/numero_giorni, lower_ci_tasso = tasso - 1.96*sqrt(totale)/numero_giorni, upper_ci_tasso = tasso + 1.96*sqrt(totale)/numero_giorni)

# read cycle lanes shapefile
ciclabili <- readOGR("percorsi_ciclabili/", layer="percorsi_ciclabiliLine")
#ciclabili@proj4string
ciclabili <- spTransform(ciclabili, CRS(latlong))

# esploro la struttura del dataset associato allo SpatialLinesDataFrame
#glimpse(ciclabili@data) # ci sono informazioni che potrebbero essere rappresentate nella mappa

#levels(ciclabili@data$TIPO)
#levels(ciclabili@data$DESCRIZION)

# funzione per preparare le etichette da mostrare in pop-up al click sui sinistri
make_labels <- function(data, anno=NULL) {
  if (!is.null(anno)){
    data <- filter(data, ANNO==anno)
  }
  labels <- sprintf(
    "<i>Data: </i>%s %s %s %s<br/><i>Ore:</i> %s<br/><i>Luogo:</i> %s<br/><i>Altri veicoli coinvolti: </i> %s",
    data$GIORNO,
    str_sub(data$DATA, start=9),
    data$MESE,
    data$ANNO,
    data$ORA,
    ifelse(is.na(data$CIVICO),str_c("Incrocio",data$STRADA, "con", data$STRADA_2, sep=" "), str_c(data$STRADA, ", ", data$CIVICO, sep="")),
    ifelse(data$TIPO_VA=="VELOCIPEDE", ifelse(is.na(as.character(data$TIPO_VB)),"Nessuno",as.character(data$TIPO_VB)), as.character(data$TIPO_VA))) %>% 
    lapply(htmltools::HTML)
  return(labels)
}

# funzione per preparare le etichette in pop-up per le piste ciclabili
make_labels_ciclabili <- function(data) {
  labels <- sprintf(
    "<i>Tipo: </i>%s <br/><i>Descrizione:</i> %s",
    data$TIPO,
    data$DESCRIZION
    ) %>% 
    lapply(htmltools::HTML)
  return(labels)
}

# calcolo il numero di giorni infrasettimanali e di weekend nel periodo
giorni_periodo <- seq(as.Date('2011-04-01'), as.Date('2015-03-30'), by='days')
n_infrasettimanali <- length(giorni_periodo[isWeekday(giorni_periodo)]) 
n_weekend <- length(giorni_periodo[!isWeekday(giorni_periodo)])

# calcolo frequente e tassi per giorni infrasettimanali e weekend
frequenze_giorni_tipo <- incidenti@data %>% 
  group_by(settimanale) %>% 
  summarise(n=n()) %>% 
  mutate(percentuale=n/sum(n)*100) %>% 
  bind_cols(denominatore = c(n_weekend, n_infrasettimanali)) %>% 
  mutate(tasso = n/denominatore, lower_ci_tasso = tasso - 1.96*sqrt(n)/denominatore, upper_ci_tasso = tasso + 1.96*sqrt(n)/denominatore)

# time seriea for dygraph
incidenti_date <- data.frame(data = incidenti@data$DATA) %>% 
  group_by(data) %>% 
  summarise(n = n())
# glimpse(incidenti_date)
incidenti_date$data <- as.Date(incidenti_date$data)
serie_incidenti <- xts(x = incidenti_date$n, order.by = incidenti_date$data)
names(serie_incidenti) <- "incidenti"

ep1 <- endpoints(serie_incidenti, on="months")

# import weather data
temperature <- read_delim("meteo/temp_TOS11000111.csv", 
                         skip = 19, 
                         delim = ";",
                         locale = locale(decimal_mark = ".",
                                         date_format = "%d/%m/%Y"),
                         col_names = c("giorno", "max", "min"),
                         col_types = cols(giorno = "D",
                                          min = "d",
                                          max = "d")
                         )
# glimpse(temperature)
temperature <- temperature %>% mutate(media = (min + max)/2)
temperature_ts <- xts(temperature[,-1], order.by = temperature$giorno)
#glimpse(temperature_ts)
temperature_ts_periodo <- temperature_ts['2011-04-01/2015-03-31']

# merge the two timeseries
incidenti_ts <- merge.xts(
  temperature_ts_periodo,
  serie_incidenti
)

# aggrego per mese (averaging temperatures and summing dayily incidents)
incidenti_ts_mesili <- cbind(
  apply.monthly(incidenti_ts[, 1:3], FUN=mean),
  apply.monthly(incidenti_ts[, 4], FUN=function(x) sum(x, na.rm = TRUE))
)

```


Introduzione 
===================================== 

Column 
-------------------------------------

### Incidenti nel periodo

```{r}
valueBox(value = summary_stats$totale, color = "danger", icon = "fa-bicycle")
```

### Autovetture e sinistri

```{r}
valueBox(value = "56.1%", caption = "Incidenti in cui era coinvolta un'auto", color = "danger", icon = "fa-car")
```

### Con chi? {data-height=400}

```{r}
incidenti@data %>% 
  group_by(altro_veicolo_recoded) %>% 
  summarise(n = n()) %>% 
  mutate(percentuale = n*100/sum(n)) %>% 
  mutate(altro_veicolo_recoded = factor(altro_veicolo_recoded)) %>% 
  ggplot(aes(x = altro_veicolo_recoded, y = percentuale, fill = altro_veicolo_recoded)) + 
  geom_bar(stat = "identity") +
  scale_x_discrete(limits = rev(levels(factor(incidenti@data$altro_veicolo_recoded)))) +
  labs(fill = "Altri veicoli\ncoinvolti") +
  xlab("") +
  ylab("Percentuale sul totale dei sinistri") +
  geom_text(aes(label = paste(round(percentuale, digits = 1), "%", sep = " ")), size = 3, hjust = -0.2) + #position = position_dodge(.9), 
  scale_y_continuous(limits = c(0, 100), breaks = seq(0, 100, by = 10)) +
  ggtitle("Veicoli coinvolti nei sinistri con un velocipede") +
  theme(legend.position = "none", axis.text.y = element_text(size = 12, face = "bold")) +
  coord_flip() 

```

> In **oltre il 50% degli incidenti** era coinvolta un'**autovettura**. Le auto risultano pertanto la prima causa di incidenti con i ciclisti, seguite dai motocicli, che sono stati coinvolti nel 16% dei casi, percentuale che sale al 20% se includiamo anche i ciclomotori.

Column 
-------------------------------------

### Numero medio di incidenti per anno

```{r}
valueBox(value = str_c(summary_stats$media, " (", round(summary_stats$sd, digits = 1), ")", sep = ""), caption = "Numero medio di incidenti per anno (sd)", color = "danger", icon = "fa-line-chart")
```

### Tasso giornaliero di incidenti

```{r}
valueBox(value = str_c(round(summary_stats$tasso, digits = 2), " (", round(summary_stats$lower_ci_tasso, digits = 2), "-",  round(summary_stats$upper_ci_tasso, digits = 2), ")", sep = ""), caption = "Tasso giornaliero di incidenti (95% CI)", color = "danger", icon = "fa-calendar")
```

### Andamento {data-height=300}

```{r}
incidenti@data %>% 
  group_by(periodo, altro_veicolo_recoded) %>% 
  summarise(n = n()) %>% 
  arrange(desc(altro_veicolo_recoded)) %>% 
  mutate(totale_anno = sum(n), y_lab = cumsum(n) - n/2) %>% 
  ggplot(aes(x = periodo, y = n, fill = altro_veicolo_recoded, group = altro_veicolo_recoded)) +
  # geom_line(stat = "identity") +
  scale_x_discrete(labels = c("04/2011 - 03/2012", 
                              "04/2012 - 03/2013", 
                              "04/2013 - 03/2014", 
                              "04/2014 - 03/2015")) + 
  geom_area() +
  geom_text(aes(label = if_else(n<20, "", as.character(n)), y = y_lab), size = 3) + 
  ylab("Numero di incidenti") +
  xlab("Periodo") +
  labs(fill = "Altri veicoli\ncoinvolti") +
  geom_smooth(aes(x = periodo, y = tot, group = 1), 
              size = 1.5, 
              linetype = "dashed",
              method = "lm", 
              se = FALSE, 
              data = incidenti@data %>%
              group_by(periodo) %>%
              summarise(tot = n()),
            inherit.aes = FALSE) +
  ggtitle("Frequenza dei sinistri per anno e tipo di veicolo coinvolto") +
  theme(legend.position = "none")

```

> La distribuzione delle tipologie di incidenti che hanno coinvolto un ciclista è rimasta invariata nel periodo osservato. Dopo un calo abbastanza deciso del numero di incidenti tra il primo ed il secondo periodo, i sinistri con ciclisti sono graduatamente aumentati, indipendentemente dal tipo di veicoli coinvolti.

Column {data-width=300}
-------------------------------------

### Mobilità ciclistica ed incidenti

I ciclisti, insieme ai pedoni, sono gli utenti più vulnerabili della strada.  Per comprendere meglio i rischi a cui vanno incontro muovendosi in città, ho realizzato questo sito che permette di esplorare i dati dei sinistri che hanno coinvolto almeno un ciclista avvenuti a Firenze tra il 1 Aprile 2011 e il 31 Marzo 2015, messi a disposizione dal Comune di Firenze sul sito [Open Data](https://opendata.comune.fi.it) al seguente [indirizzo](http://data.comune.fi.it/datastore/download.php?id=6743&type=1).  

Le diverse sezioni del sito permettono di analizzare aspetti come il trend nel numero dei sinistri [negli anni](#durante-lanno), la [distribuzione spaziale](#dove) degli incidenti, e la loro frequenza in base al [giorno e/o all'ora](#durante-la-settimana).  Per accedere alle diverse sezioni cliccate sulle voci della barra di navigazione in alto.  

Se trovi utile ed interessante questo sito, ricordati di condividerlo sui tuoi canali social usando i link a destra nella barra di navigazione.

> Icons made by [xnimrodx](https://www.flaticon.com/authors/xnimrodx) from  [www.flaticon.com](https://www.flaticon.com/)

Dove {data-orientation=columns}
===================================== 

Column
-----------------------------------------------------------------------

### Mappa degli incidenti nel periodo 2011-2015 {#dove}

```{r, fig.height=6.5}
leaflet(incidenti) %>% 
  setView(lng = 11.25, lat = 43.783333, zoom = 14) %>% 
  addProviderTiles(providers$Esri.WorldStreetMap) %>% 
  addPolylines(data = ciclabili, color="darkgreen", group="Piste ciclabili", popup = make_labels_ciclabili(ciclabili@data)) %>% 
  addCircleMarkers(popup=~make_labels(incidenti@data), group="Incidenti", radius=2) %>% 
  addHeatmap(blur = 20, max = 0.05, radius = 15, group = "Densità") %>% 
  addLayersControl(overlayGroups = c("Incidenti","Densità","Piste ciclabili"),
                   options = layersControlOptions(collapsed = TRUE),
                   position = "topleft"
  ) 
```

> I piccoli cerchi blu rappresentano i sinistri avvenuti nel periodo oggetto di analisi. Cliccando sui cerchi è possibile visualizzare ulteriori informazioni sul sinistro. Le linee verdi rappresentano i percorsi ciclabili. La densità spaziale degli incidenti è rappresentata attraverso la mappa di colore, dove il rosso indica maggiore densità.  È possibile controllare la visibilità dei cerchi, delle ciclabili e della densità attraverso i controlli in alto a sinistra della mappa.



Durante la settimana {data-orientation=rows}  
===================================== 

Row {data-height=600}
-------------------------------------

### Distribuzione degli incidenti durante la settimana {data-width=600, #giorni}

```{r}

incidenti@data %>% 
  group_by(GIORNO) %>% 
  summarise(n=n()) %>% 
  mutate(percentuale=n/sum(n)*100) %>% 
  ggplot(aes(x=GIORNO, y=n, group=1)) +
  geom_bar(stat = "identity", fill = "blue", size = 1.5) +
  geom_text(aes(label = str_c(n, "\n(", round(percentuale, digits = 1), "%)", sep = "")), nudge_y = 17, size = 3) +
  ylab("Frequenza (n. incidenti)") +
  xlab("") + 
  geom_text(aes(label = str_c(n, "  sinistri (", round(percentuale, digits = 1), "%)", " (", round(tasso, digits = 2), ")*"), x = c(5.5, 2.5), y = c(275, 275)), data = frequenze_giorni_tipo, inherit.aes = FALSE) + 
  annotate("text", x = c(2.5, 5.5), y = c(300, 300), label = c("Giorni feriali", "Giorni festivi")) +
  # annotate("text", label = "* tasso giornaliero", x = 1.5, y = -25) +
  labs(caption = "* tasso giornaliero") # +
  #ggtitle("Frequenza degli incidenti durante la settimana")

```

### commenti {data-width=300, .no-title}

Oltre l'80% dei sinistri è avvenuto in un giorno feriale, e le percentuali più alte si riscontrano nei giorni della prima parte della settimana, il martedì ed il mercoledì, mentre la percentuale più bassa si rileva per la domenica. Il tasso di incidenti durante la settimana (1 al giorno) è il doppio di quello durante i weekend (1 ogni 2 giorni). Sembra quindi che il grosso degli incidenti sia legato alla mobilità connessa al lavoro.  

Durante la settimana gli incidenti si concentrano prevalentemente in due fasce orarie, la mattina tra le 7 e le 12 (con picchi tra le 9 e le 10 e tra le 11 e le 12), ed il pomeriggio, tra le 15 e le 20. Nella fascia oraria serale, la frequenza più alta degli incidenti si rileva il venerdì, mentre dopo mezzanotte la frequenza degli incidenti è più alta durante il weekend (le notti tra venerdì e sabato e tra sabato e domanica, ma in parte anche fino all'una del mattino di lunedì). Il sabato, infine, si rileva un picco di incidenti la mattina tra le 11 e le 13.

Row {data-height=400}
-------------------------------------
   
### Distribuzione degli incidenti in base al giorno della settimana e all'ora {#giorni}

```{r  fig.width=8.5, fig.height=2.5}

incidenti@data %>% group_by(GIORNO, ora2) %>% summarise(n=n()) %>% mutate(percentuale=n/sum(n)*100) %>% 
  ggplot(aes(factor(ora2), GIORNO)) +
  geom_tile(aes(fill = n), colour = "white") + # or map fill to percentuale
  scale_fill_distiller(palette = "YlGnBu", direction = 1) +
  #scale_x_continuous(breaks = 0:23) + 
  geom_text(aes(label = str_c(n)), size = 2) + 
  ylab("") +
  xlab("") +
  labs(fill = "Frequenza\n(n. incidenti)") +
  #ggtitle("Frequenza assoluta degli incidenti in base al giorno della settimana ed all'ora") +
  theme_minimal() +
  theme(
    #legend.position = "bottom", 
    #legend.key.width = unit(2, "cm"),
    panel.grid = element_blank()) + 
  coord_equal()

```   


Durante l'anno {data-orientation=rows}
===================================== 

Row {data-height=600}
-------------------------------------

### Frequenza dei sinistri per mese {data-width=600} 

```{r}
incidenti@data %>% 
  group_by(MESE2) %>% 
  summarise(n=n()) %>% 
  mutate(percentuale = n*100/sum(n)) %>% 
  ggplot(aes(x=MESE2, y=n, group=1)) +
  geom_line(stat = "identity", colour = "blue", size = 1.5) +
  geom_text(aes(label = str_c(n, "\n(", round(percentuale, digits = 1), "%)", sep = "")), nudge_y = 8, size = 3) +
  ylab("Frequenza (n. incidenti)") +
  xlab("") + 
  ggtitle("Frequenza dei sinistri nei mesi dell'anno") +
  theme(axis.text.x = element_text(angle=45, hjust=1, vjust=1))
```

### Commenti {data-width=300, .no-title}

Il mese in cui si rileva la **più bassa** frequenza di sinistri è **febbraio**, mentre il **maggior numero** di incidenti si osserva a **ottobre**.  

In generale, si osserva che i sinistri diminuiscono nei mesi invernali per poi aumentare in primavera ed estate, benché, come già detto, il picco si registri in autunno. Inoltre, una bassa frequenza di sinistri si rileva anche ad agosto ed a luglio, probabilmente perché in questi mesi molti cittadini lasciano la città per andare in ferie.  

Come si può verificare nel grafico sottostante, che mostra l'andamento del numero di incidenti per mese in tutto il periodo coperto dai dati, questo pattern è più o meno generalizzabile negli anni, benché in un caso ( 2012-2013), la differenza tra i valori nei mesi più caldi e quelli invernali risulti più attenuata. Questo trend, inoltre è parzialmente in linea con l'andamento delle temperature medie mensili, rappresentate dalla linea verde nel grafico.

Row {data-height=400}
-------------------------------------

### Andamento mensile dei sinistri nel periodo

```{r }

# advanced dygraph version including temperature data
dygraph(incidenti_ts_mesili[, 3:4]) %>% 
  dyAxis("y", label = "N. incidenti") %>%
  dyAxis("y2", label = "Temperatura media (C)", independentTicks = TRUE) %>%
  dySeries("incidenti",
           label = "Incidenti", 
           color = "blue",
           drawPoints = TRUE,
           pointSize = 2,
           strokeWidth = 1.5) %>% 
  dyLegend(width = 500) %>% 
  dySeries("media", label = "Temperatura", axis = 'y2', fillGraph = TRUE)

# basic dygrph version
# dygraph(period.apply(serie_incidenti, INDEX=ep1, FUN=sum), ylab = "N. incidenti") %>% 
#   dySeries(label = "Incidenti", 
#            color = "blue",
#            drawPoints = TRUE,
#            pointSize = 2,
#            strokeWidth = 1.5) %>% 
#   dyShading(from = "2012-4-15", to = "2013-4-15") %>%
#   dyShading(from = "2014-4-15", to = "2015-4-15") 

# static ggplot panel
# fig.width=8.5, fig.height=3
# incidenti@data %>% 
#   group_by(periodo, MESE2) %>% 
#   summarise(n=n()) %>% 
#   mutate(percentuale = n*100/sum(n)) %>% 
#   ggplot(aes(x=MESE2, y=n, group=1)) +
#   geom_line(stat = "identity", colour = "blue", size = 1.5) +
#   geom_text(aes(label = n), nudge_y = 8, size = 3) +
#   facet_wrap(~periodo, ncol = 4) + 
#   ylab("Frequenza (n. incidenti)") +
#   xlab("") + 
#   ggtitle("Frequenza dei sinistri nei mesi dell'anno") +
#   theme(axis.text.x = element_text(angle=45, hjust=1, vjust=1))
```